臺灣高雄地方法院民事判決　　　　　　　95年度訴字第3839號
原　　　告　丁○○
　　　　　　戊○○
上列二人共　莊孝囊律師
同訴訟代理人
被　　　告　申○○　　住高雄縣大寮鄉○○村○○路14之2號
訴訟代理人　卯○○　　住高雄縣鳳山市○○路62號
　　　　　　辰○○　　住高雄縣大寮鄉○○村○○路15號
被　　　告　甲○○　　住高雄縣大寮鄉○○村○○路14號
訴訟代理人　戌○○○　住高雄縣大寮鄉○○村○○路14之3號
被　　　告　未○○　　住高雄縣大寮鄉○○村○○路15之1 號
訴訟代理人　酉○○　　住高雄市○○區○○路306 之3 號4樓
被　　　告　庚○○　　住高雄縣大寮鄉○○村○○路5號
訴訟代理人　寅○○　　住同上
　　　　　　子○○　　住同上
被　　　告　壬○○○　住高雄縣大寮鄉○○村○○路6號
訴訟代理人　丙○○　　住高雄縣大寮鄉前庄村6號
被　　　告　亥○○　　住高雄縣大寮鄉○○村○○路5號
　　　　　　巳○○　　住高雄縣大寮鄉○○村○○路14號
　　　　　　午○○　　住同上
　　　　　　癸○○　　住高雄縣大寮鄉○○村○○路4號
　　　　　　辛○　　　住高雄縣大寮鄉○○村○○路7號
　　　　　　己○○　　住高雄縣大寮鄉○○村○○路6號
　　　　　　子○○　　住高雄縣大寮鄉○○村○○路5號
　　　　　　乙○○○　住高雄縣鳳山市○○路○段267巷5弄19
　　　　　　　　　　　之2號
　　　　　　丑○○　　住屏東縣南州鄉○○村○○路50號
上列當事人間請求分割共有物事件，本院於民國96年6 月29日言
詞辯論終結，判決如下：
    主  文
兩造共有坐落高雄縣大寮鄉○○段五五二地號，面積貳仟參佰伍
拾貳‧玖貳平方公尺土地准予分割。其中如附圖二所示J 部分面
積壹佰零陸‧陸貳平方公尺由原告丁○○取得；如附圖二所示K
部分面積貳佰貳拾‧伍玖平方公尺由原告戊○○取得；如附圖二
所示H 、I 部分面積伍拾伍‧壹陸平方公尺由被告子○○取得；
如附圖二所示J 部分面積壹佰零陸‧陸貳平方公尺由被告庚○○
取得；如附圖二所示M 部分面積肆拾玖‧零壹平方公尺由被告己○○取得；如附圖二所示N 部分面積肆拾玖‧零參平方公尺由被
告壬○○○取得；如附圖二所示O 部分面積肆拾玖‧零貳平方公
尺由被告癸○○、辛○按如附表所示之應有部分比例維持共有；
如附圖二所示P 、Q 部分面積玖‧捌壹平方公尺由被告乙○○○
、丑○○按如附表所示之應有部分比例維持共有；如附圖二所示
A、B、C 、D 、G 部分面積伍佰捌拾捌‧貳參平方公尺由被告申
○○、亥○○、甲○○、巳○○、午○○按如附表所示之應有部
分比例維持共有。
訴訟費用由兩造依附表所示所占分割所得土地比例（維持共有部
分按應有部分比例）負擔。
    事實及理由
壹、程序方面
    被告癸○○、辛○、庚○○、乙○○○、丑○○未於最後言
    詞辯論期日到場，核無民事訴訟法第386 條各款所列情形，
    應依原告之聲請，由其一造辯論而為判決。
貳、實體方面
一、原告主張：兩造所共有坐落高雄縣大寮鄉○○段552 號，面
    積2352.92 平方公尺（以下簡稱系爭土地），原告丁○○的
    應有部分比例為87/1920 、原告李事峰為3/32、被告申○○
    為9/144 及1/16、被告未○○為1/8 及27/72 、被告亥○○
    為2/32、被告癸○○為27/1920 、被告辛○為18/1920 、被
    告乙○○○為4/1920、被告丑○○為4/1920、被告庚○○為
    40/1920 、被告己○○為40/1920 、被告壬○○○為40/192
    0 、被告甲○○為1/48、被告巳○○為1/48、被告午○○為
    1/48、被告子○○為40/1920 、兩造就該土地並無不分割之
    約定，亦無法令規定不能分割之情事，基於土地經濟有效利
    用，實有分割之必要，因無法協議分割，故依法訴請分割，
    並聲明請求：兩造共有之系爭土地，其中如附圖一所示J 部
    分面積102.27平方公尺分歸原告丁○○所有，如附圖一所示
    K 部分面積211 .59 平方公尺歸原告戊○○取得，如附圖一
    所示B 部分面積141.06平方公尺由被告亥○○取得、如附圖
    一所示D 部分面積141.06平方公尺由被告甲○○、巳○○、
    午○○按其應有部分比例取得共有、如附圖一所示E 部分面
    積1127.47 平方公尺由被告未○○取得、如附圖一所示H 部
    分面積31.74 平方公尺由被告癸○○取得、如附圖一所示I
    部分面積21.16 平方公尺由被告辛○取得、如附圖一所示L
    部分面積47.02 平方公尺由被告庚○○取得、如附圖一所示
    M 部分面積47.02 平方公尺由被告己○○取得、如附圖一所
    示N 部分面積47.02 平方公尺由被告壬○○○取得、如附圖
    一所示O 部分面積47.02 平方公尺由被告子○○取得、如附
    圖一所示P 部分面積4.70平方公尺由被告乙○○○取得、如
    附圖一所示Q 部分面積4.70平方公尺由被告丑○○取得、如
    附圖一所示G 部分面積96平方公尺由被告兩造依原應有部分
    比例維持共有。
二、被告申○○、亥○○、甲○○則以：原告請求分得之土地面
    積業已逾越其應有部分比例，又原告所提方案如附圖一所示
    G 部分道路土地部分為被告申○○、亥○○、甲○○、巳○○、午○○所共有，只有3 米寬，卻要連續三個轉彎，致巷
    道過於狹窄，再原告家族，大部分應有部分均甚小，其分割
    方案卻一字排開呈線狀分布，致系爭土地的使用收益價值減
    少，理應聚集成塊狀，集中於一方，方能提高效益；又原告
    所提方案有畸零狹小之地者，位居他人家門口或位於出入要
    道地段，易造成日後擁地自重，待價而沽，產生紛爭。故基
    於各家族均仍保持原始使用位置，並讓被告申○○所屬家族
    、原告丁○○家族、被告未○○等三大家族目前所使用範圍
    均能面向道路，出入便利，省卻預留巷道面積，增加所分得
    土地，且家族間無需因借道而造成紛爭，子孫可和平相處，
    爰提出如附圖二所示之方案，其中如附圖二所示J 部分面積
    106.62平方公尺分歸原告丁○○所有，如附圖二所示K 部分
    面積220.59平方公尺歸原告戊○○取得，如附圖二所示A 部
    分面積127.51平方公尺由被告申○○取得、如附圖二所示B
    部分面積100.48平方公尺由被告申○○取得，如附圖二所示
    C 部分面積96.27 平方公尺由被告亥○○取得，如附圖二所
    示D 部分面積100.10平方公尺由被告甲○○、巳○○、午○○按等比例取得共有、如附圖二所示E 部分面積1176.46 平
    方公尺由被告未○○取得、如附圖二所示H 部分面積33.09
    平方公尺由被告癸○○取得、如附圖二所示I 部分面積22.0
    6 平方公尺由被告辛○取得、如附圖二所示L 部分面積49.0
    1 平方公尺由被告庚○○取得、如附圖二所示M 部分面積49
    .01 平方公尺由被告己○○取得、如附圖二所示N 部分面積
    49.03 平方公尺由被告壬○○○取得、如附圖二所示O 部分
    面積49.02 平方公尺由被告子○○取得、如附圖二所示P 部
    分面積4.91平方公尺由被告乙○○○取得、如附圖二所示Q
    部分面積4.90平方公尺由被告丑○○取得、如附圖二所示G
    部分面積163.87平方公尺由兩造依原應有部分比例維持共有
    ，但被告申○○、亥○○、甲○○、巳○○、午○○也願意
    取得A 、B 、C 、D 、G 等五筆分割土地取得共有，應有部
    分比例為被告申○○1/2 、被告亥○○1/4 、甲○○、巳○○、午○○均各為1/12等語置辯，並聲明：駁回原告之請求
    。另被告庚○○則希望能與被告子○○相鄰，否則不願分割
    等語為辯。餘被告或未於言詞辯論期日到場，或未提出書狀
    作何聲明或陳述。
三、兩造爭執及不爭執之事項：
（一）不爭執事項：
   1、除被告癸○○、辛○、乙○○○3 人未表明意見，被告庚○○希望能與被告子○○相鄰外，餘系爭土地之共有人均
      同意分割。
   2、以原告所提方案為準，A 、B 、C 、D 前之空地由原告及
      被告申○○所使用，其後的空地由未○○所使用。系爭土
      地依其應有部分比例，被告未○○可以分得比例為1/2 ，
      屬李姓之被告部分可以分得比例為1/4 ，屬陳姓被告及被
      告甲○○可分比例為1/ 4。
   3、被告申○○所提方案其中ABCDG 部分土地被告亥○○、甲○○、巳○○、午○○同意維持共有。
   4、原告所提方案及被告申○○所提方案各筆預定分割的土地
      均有道路通行公路。
（二）爭執事項：何分割方案較符合公平、避免細分、可發揮土
      地效用、符合使用現況等原則？
四、本院得心證之理由：
（一）按「共有物之分割，依共有人協議之方法行之。分割之方
      法，不能協議決定者，法院得因任何共有人之聲請，命為
      左列之分配：一　以原物分配於各共有人。二　變賣共有
      物，以價金分配於各共有人。原物為分配時，如共有人中
      ，有不能按其應有部分受分配者，得以金錢補償之」，民
      法第824 條定有明文。而共有物分割方法，法院應斟酌當
      事人之聲明，共有物之性質，經濟效用及全體共有人之利
      益等公平決之，最高法院69年度台上字第3862號著有判例
      。
（二）按定共有物分配之方法，固可由法院自由裁量，但亦須其
      方法適當。若以原物分配時，受分配人因分得之土地過小
      變成畸零地而不能利用者，對該受分配人或社會言，均係
      損害，即難謂該分割方法適當，最高法院73年度台上字第
      27 14 號判決意旨可供參照。又縣政府應視當地實際情形
      ，規定建築基地最小面積之寬度及深度；建築基地面積畸
      零狹小不合規定者，非與鄰接土地協議調整地形或合併使
      用，達到規定最小面積之寬度及深度，不得建築，建築法
      第44 條 定有明文，而實施區域計畫地區非都市土地，編
      定為丁種建築用地及實施都市計畫地區劃定為工業區之土
      地，在中華民國七十五年十一月二日前，業經地政機關辦
      理分割完竣之建築基地，符合正面路寬7 公尺以下，最小
      寬度為3.5 公尺、深度12公尺者，始准予建築，若不符合
      者，即屬畸零地，非與相鄰之唯一土地合併，無法建築使
      用時，該相鄰之土地非經留出合併所必須之土地，不得建
      築，並為高雄縣畸零地使用自治條例第10、11條所明定。
      本件原告所主張如附圖一所示之分割方法，固據原告提出
      並經繪成成果圖如附圖一所示，該方案其中請求分割後之
      I 、H 土地部分固面臨系爭土地所前臨寬約5 公尺之前庄
      路，但面積均不足上開所規定42平方公尺之最小建築面積
      ，反而阻礙在該預定分割土地後面使用如附圖一所示被告
      申○○、亥○○、甲○○、巳○○、午○○所應取得之A
      、B 、C 、D 土地之使用。而P 、Q 部分各予被告乙○○○、丑○○，面積均僅為4.7 平方公尺，亦屬無法建築的
      畸零地，有過於細分之虞。再如附圖一所示之G 部分土地
      ，固預留做為巷道，以供被告申○○、亥○○、甲○○、
      巳○○、午○○做為出路之用，但預定路寬僅3 公尺，且
      頗為曲折，須轉3 個彎始能通行，一旦H 、I 土地部分建
      有建物，應難以供汽車出入，並不便利，原告於審理中亦
      陳明捨棄其方案等語明確，是參諸前開意旨，原告該部分
      的分割主張，因有過於細分及不符經濟使用之原則，並不
      足採。
（三）次按裁判上定共有物分割之方法時，分配原物與變賣之而
      分配價金，孰為適當，法院本有自由裁量之權，不受任何
      共有人主張之拘束，最高法院29年度上字第1792號著有判
      例，又按分割共有物係以消滅共有關係為目的，法院為分
      割共有物之判決時，應將土地分配於各共有人單獨所有，
      但有不能分割之情形，或部分共有人曾經明示就其分得部
      分仍維持共有關係始得創設新的共有關係，最高法院69年
      度台上字第1831號判決意旨可資參照。被告申○○主張系
      爭土地如附圖一所示A 、B 、C 、D 前之空地由原告及被
      告申○○所使用，其後的空地由未○○所使用，餘沿前庄
      路部分為李姓被告所使用，又系爭土地依其應有部分比例
      ，被告未○○可以分得比例為1/2 ，屬李姓之被告部分可
      以分得比例為1/4 ，屬陳姓被告及被告甲○○可分比例為
      1/4 等情，為兩造所不爭執，本院並於96年1 月24日至現
      場履勘勘得如附圖一所示A 、B 、C 、D 前之空地由原告
      及申○○使用，A 、B 、C 、D 、E 等土地部分均建有建
      物，其中門牌號碼為前庄路14-2號建物為被告申○○所使
      用，並占有如附圖一所示之A 、B2地、門牌號碼前庄路14
      -3號建物為被告亥○○所使用占有如附圖所示之C 地、門
      牌號碼前庄路14號建物為被告甲○○、巳○○、午○○所
      使用占有如附圖所示之D 地、如附圖一所示之E 土地其上
      有磚造建物為被告未○○所使用，其門戶朝東面向約3公
      尺寬不知名的私人道路，該路旁並由被告未○○建有倉庫
      1 棟，另在前庄路旁由原告建有鐵皮屋1 棟，業據本院製
      有勘驗筆錄，並繪有現場圖在卷足稽。故被告申○○、亥
      ○○、甲○○主張如附圖二所示之方案，同意由被告申○○、亥○○、甲○○、巳○○、午○○共有如附圖二所示
      之A 、B 、C 、D 、G 土地部分，被告未○○則仍分得如
      附圖二所示E 部分土地，餘由原告及被告癸○○、辛○、
      庚○○、己○○、壬○○○、子○○、乙○○○、丑○○
      分別取得如附圖二所示之J 、K 、L 、M 、N 、O 、I 、
      H 、P 、Q 等土地，因被告申○○、亥○○、甲○○、巳
      ○○、午○○均於審理中已明示同意就上開分得土地部分
      保持共有，應有部分比例為被告啟明1/2 、被告亥○○1/
      4 、甲○○、巳○○、午○○均各為1/12等語明確，且該
      方案大致與使用現況相符，並符合原應有部分比例，再因
      未留公設巷道G 部分土地，反而擴大各共有人應分得土地
      之面積，符合公平、使用現況及擴大土地開發利用等原則
      ，尚值贊同。
（四）惟如附圖二所示被告癸○○分得如附圖二所示H 部分之土
      地面積僅33.09 平方公尺，被告辛○所分得如附圖二所示
      I 部分之土地面積僅22.06 平方公尺，被告乙○○○所分
      得如附圖二所示P 部分之土地面積僅4.91平方公尺、被告
      丑○○所分得如附圖二所示Q 部分之土地面積僅4.90平方
      公尺，均為不適建築之畸零地，若予以分割，並不符合土
      地經濟利用之原則，屬不得分割之情形，故參酌被告庚○○希望能與被告子○○相鄰之意願，將附圖二所示O 部分
      土地由被告癸○○及辛○取得共有，按其原應有部分比例
      計算各應為3/5 、2/5 ，被告子○○則取得H 、I 部分土
      地，至如附圖二所示P 、Q 部分土地應由被告乙○○○、
      丑○○取得共有，按其原應有部分比例計算各應為1/2 ，
      此因其旁O 部分土地亦有部分土地不得建築之困難，依上
      開高雄縣畸零地使用自治條例之規定，日後應較易經由被
      告癸○○、辛○、乙○○○、丑○○協商而取得如附圖二
      所示O 之部分土地以建屋利用。是本院未均照如被告申○○、亥○○、甲○○所提出附圖二所示之方案為原物之分
      割，而酌採部分之修正將兩造應分得之土地面積及應有部
      分比例製作如附表，以利土地之利用。
五、綜上所述，本院審酌系爭土地之使用現狀、整體利用之效益
    、共有人之利益、原告所提附圖所示分割方案之優劣、兩造
    之意願等情，認以附圖二暨附表所示分割方案分割系爭土地
    ，應屬可採，爰分割為如主文所示。
六、又本件係因分割共有物而涉訟，被告之行為可認係按當時之
    訴訟程度為伸張或防禦權利所必要，故勝訴之原告亦應負擔
    一部分訴訟費用，且訴訟費用仍應依各共有人如附表一所示
    之應有部分比例定之為宜，始較公平。
七、據上論結，本件原告之訴為有理由，依民事訴訟法第385 條
    第1 項前段、第78條、第85條第1 項但書、第81條第2 款，
    判決如主文。
中　　華　　民　　國　　96　　年　　7 　　月　　17　　日
                  民事第四庭法　官　古振暉
正本係照原本作成
如不服本判決，應送達後20日內，向本院提出上訴狀並表明上訴
理由，如於本判宣示後送達前提起上訴者，應於判決送達後10日
內補提上訴理書（須附繕本）。
中　　華　　民　  國　　96　　年　　7 　　月　　17　　日
                            書記官　陳展榮
附表：
┌──────────┬─┬────────┬─────────┐
│                    │代│                │                  │
│  共 有 人          │  │ 面 積（㎡）    │ 備     註        │
│                    │號│                │                  │
├──┬───────┼─┼────────┼─────────┤
│原  │丁○○        │Ｊ│   106.62       │單獨所有，占系爭土│
│    │              │  │                │地4.5%。          │
│    ├───────┼─┼────────┼─────────┤
│告  │李事峰        │Ｋ│   220.59       │單獨所有，占系爭土│
│    │              │  │                │地9.4%。          │
├──┼───────┼─┼────────┼─────────┤
│    │              │Ａ│   127.51       │按被告申○○應有部│
│    │申○○        ├─┼────────┤分1/2 、被告亥○○│
│    │              │Ｂ│   100.48       │1/4 、被告甲○○  │
│    ├───────┼─┼────────┤1/12、被告巳○○  │
│    │亥○○        │Ｃ│    96.27       │1/12、被告陳玉旋  │
│被  ├───────┼─┼────────┤1/12之比例維持共有│
│    │甲○○        │  │                │。                │
│    ├───────┤  │                │占系爭土地18%。   │
│    │巳○○        │Ｄ│   100.10       │                  │
│    ├───────┤  │                │                  │
│    │午○○        │  │                │                  │
│    ├───────┼─┼────────┼─────────┤
│    │未○○        │Ｅ│  1176.46       │單獨所有。占系爭土│
│    │              │  │                │地50%。           │
│    ├───────┼─┼────────┼─────────┤
│告  │              │Ｈ│    33.09       │                  │
│    │子○○        ├─┼────────┤單獨所有。占系爭土│
│    │              │Ｉ│    22.06       │地2.3%。          │
│    ├───────┼─┼────────┼─────────┤
│    │庚○○        │Ｌ│    49.01       │單獨所有。占系爭土│
│    │              │  │                │地2.1%            │
│    ├───────┼─┼────────┼─────────┤
│    │己○○        │Ｍ│    49.01       │單獨所有。占系爭土│
│    │              │  │                │地2.1%。          │
│    ├───────┼─┼────────┼─────────┤
│    │壬○○○      │Ｎ│    49.03       │單獨所有。占系爭土│
│    │              │  │                │地2.1%            │
│    ├───────┼─┼────────┼─────────┤
│    │癸○○辛○    │Ｏ│    49.02       │被告癸○○之應有部│
│    │              │  │                │分為3/5 、被告辛○│
│    │              │  │                │為2/5             │
│    │              │  │                │占系爭土地2.1%。  │
│    ├───────┼─┼────────┼─────────┤
│    │乙○○○      │Ｐ│     4.91       │被告乙○○○之應有│
│    │              ├─┼────────┤部分為1/2 ，被告李│
│    │丑○○        │Ｑ│     4.90       │麗美為1/2。       │
│    │              │  │                │占系爭土地0.4%。  │
│    ├───────┼─┼────────┼─────────┤
│    │申○○、亥○○│Ｇ│   163.87       │按被告申○○應有部│
│    │、甲○○、陳冬│  │                │分1/2 、被告亥○○│
│    │梅、午○○    │  │                │1/4 、被告甲○○  │
│    │              │  │                │1/12、被告巳○○  │
│    │              │  │                │1/12、被告陳玉旋  │
│    │              │  │                │1/12之比例維持共  │
│    │              │  │                │有。              │
│    │              │  │                │占系爭土地9.3%。  │
└──┴───────┴─┴────────┴─────────┘
